臺北高等行政法院判決　　　　　　　　　　　　　　股　別：玄
　　　　　　　　　　　　　　　　　　　　　　　　九十年度訴字第六四六三號
　　　　　　　　　　　　　　　.
　原　　　告　聯邦商業銀行股份有限公司
　代　表　人　甲○○董事長）.
　訴訟代理人　林宜信（會計師）
　　　　　　　袁金蘭（會計師）
　　　　　　　林瑞彬律師
　被　　　告　財政部臺北市國稅局
　代　表　人　張盛和（局長）
　訴訟代理人　乙○○
　　　　　　　丙○○
右當事人間因營利事業所得稅事件，原告不服財政部中華民國九十年九月十九日臺財
訴字第○八九○○六七九七一號訴願決定，提起行政訴訟。本院判決如左：
　　主  文
訴願決定及原處分（復查決定）均撤銷。
訴訟費用由被告負擔。
    事  實
一緣原告民國（下同）八十三年度營利事業所得稅結算申報，原列報尚未抵繳之扣繳
  稅額新台幣（下同）一四、八四○、二四五元，被告初查以其中前手債券利息扣繳
  稅款三、九四三、五一九元為前手所有，其按全額給付，代付他人之扣繳稅款非屬
  本身應繳納之稅款，否准抵減應納稅額，核定尚未抵繳之扣繳稅額為一○、八九六
  、七二六元。原告不服，申請復查，經被告於八十九年九月十四日以財北國稅法字
  第八九○三四四七五號復查決定書駁回申請，原告猶表不服，提起訴願，亦遭決定
  駁回，遂向本院提起行政訴訟。
二兩造聲明：
  (一)原告聲明：訴願決定及原處分（含原核定）均撤銷。
  (二)被告聲明：原告之訴駁回。
三兩造爭點：
  原告主張其得以前手息扣繳稅款抵繳應納稅款，是否可採？
  (一)原告主張之理由：
    1.被告之核定違反公法上之信賴保護原則：
  　　公法上之信賴保護原則，係指在公法關係中，人民對國家行為之存續所產生之
      信賴，應受保護，人民因相信既存的法律秩序，而安排、規劃其生活或處置其
      財產，自不能因法規之制定或修正，而遭受不能預測之損失。經查原告歷年來
      對兩付息日間購入債券，均依證券交易法令規定，對債券之買賣採除息交易，
      其成交日止賣方應得之利息，由買方併同成交價金給付賣方，復依財政部七十
      五年七月十六日台財稅第七五四一四一六號函釋示之買賣說性質，按持有期間
      及債券面值、利率計算利息收入，再於債券領息日遵循財政部六十四年九月四
      日台財稅第三六四四○號函釋意旨，由扣繳義務人以最後持票人為納稅義務人
      ，按全部利息扣繳稅款，而該納稅義務人於年底合併申報應納稅額時，則依所
      得稅法第七十一條但書規定，並依同法規定以全年應納稅額減除暫繳稅額及尚
      未抵繳之扣繳稅額，以計算實際應納稅額，此項帳務處理均有詳細之會計紀錄
      並經會計師簽證，被告歷年亦依據所得稅法第八十條規定核定准許原告以前述
      之債券利息所得扣繳稅款抵繳應納稅額。原告歷年均係信賴財政部上開解釋函
      及被告核可准予抵稅之行政核定，辦理債券利息所得之認列及扣繳稅額之抵繳
      ，職是之故，財政部上開函釋及被告長期多次認可之稅務行政核定行為，乃為
      原告信賴之基礎，而原告據之辦理報稅，則為信賴之表現，原告對被告之核定
      認可及其產生之法律秩序深信不疑，被告竟遽爾推翻已長期信賴上開租稅函釋
      及被告之行政核定實務，核定補稅，已違反公法上信賴保護原則，至為明確。
    2.債券買賣採除息交易，係經政府主管機關於業務規則明訂，忽視此種後手代墊
      前手利息之交易性質，率爾不准後手（最後持有人）就前手利息而被扣繳稅款
      辦理抵繳，實已有違課稅公平原則：
  　　依民法第二百九十五條規定：「讓與債權時該債權之擔保及其他從屬之權利，
      隨同移轉於受讓人：未支付之利息，推定其隨同原本移轉於受讓人」，另參照
      財團法人中華民國證券櫃檯買賣中心證券商營業處所買賣有價證券業務規則辦
      理（經證券暨期貨管理委員會核定），依該規則第五十一條：「債券之買賣均
      採除息交易。其迄給付結算日止賣方應得之利息，由買方併同成交價金支付賣
      方。」買賣債券於兩兌息期間內購入時必須將自上次付息日至成交日間原屬賣
      方所有之利息併同成交價金支付於買方，此種後手買方支付應屬前手賣方利息
      收入之交易實質，乃為買方墊付性質，迨無疑義，因此後手（最後持有人）因
      扣繳制度致短少收回原墊付前手之利息，必須待結算申報時抵繳稅款或申請退
      稅時才可收回，後手權益顯已受損，如再不准後手就前手利息而被扣繳稅款辦
      理抵繳，實已有違課稅公平原則。
    3.所得稅法第七十一條並未有扣繳稅款應為所得所有者之扣繳稅款，始得以之抵
      繳所得所有者之應納稅款或申請退稅之規定：
  　　按行為時所得稅法第七十一條規定：「(1)納稅義務人應於每年二月二十日起至
      三月底止，填具結算申報書，向該管稽徵機關，申報其上一年度內構成綜合所
      得總額或營利事業收入總額之項目及數額，以及有關減免、扣除之事實，並應
      依其全年應納稅額減除暫繳稅額、尚未抵繳之扣繳稅額，計算其應納之結算稅
      額，於申報前自行繳納。但短期票券利息所得之扣繳稅款，不得減除。(2)中華
      民國境內居住之個人全年綜合所得總額不超過當年度規定之免稅額及標準扣除
      額之合計數者，得免辦結算申報。但申請退還扣繳稅款，仍應辦理結算申報。
      」又同法第九十九條規定：「納稅義務人於繳納暫繳稅款時，得憑扣繳憑單抵
      繳，如不足額另以現金補足；如超過暫繳稅款數額時，其超過之數留抵本年度
      結算稅額。」均無明文規定，扣繳稅款應為所得所有者之扣繳稅款，始得以之
      抵繳所得所有者之應納稅額或申請退稅。
    4.依扣繳憑單抵繳應納稅款或退稅並無違反稅法之規定：
  　　按「納稅義務人於繳納暫繳稅款時，得憑扣繳憑單抵繳，如不足額，另以現金
      補足；如超過暫繳稅款數額時，其超過之數，留抵本年度結算稅額。」所得稅
      法第九十九條訂有明文。故利息所得之扣繳，其性質為所得稅之預繳性質，納
      稅義務人於辦理結算申報時，得依結算申報多退少補，予以結算，因此扣繳稅
      款與實質應納稅額間，本非必然相符，僅屬暫扣再予結算而已，又扣繳稅款，
      係由扣繳義務人將應給付原告之款項代扣並向政府繳納稅款，其本質上原為原
      告之財產，故扣繳憑單得用以抵繳稅款之利益絕對應屬於受扣繳之原告，而非
      屬於政府或其他任何人，要堪認定，又原告八十三年度營利事業所得稅結算申
      報之扣繳稅額，均有扣繳憑單為憑，又此等扣繳憑單所表彰之扣繳稅款，均係
      扣繳義務人將應給付原告之款項代扣並已向稅捐稽徵機關繳納，此亦為被告所
      不爭，則核定將扣繳稅款否准抵繳稅款，依前揭說明，核與所得稅法第九十九
      條之規定不符。換言之，原告從事債券買賣業務，債券屆期時，債券持有人得
      持息票至債券發行人處兌領整個發行期間之利息並取得扣繳憑單。而依所得稅
      法第九十九條及第一百條之規定，納稅義務人繳納所得稅時，得憑扣繳憑單抵
      繳應納所得稅，故原告於申報所得稅時，依法就扣繳憑單記載之扣繳稅額全數
      抵繳應納稅額，並無違反稅法規定之處。且依債券交易實務來分析，已將抵繳
      稅負之權利隱含於債券價格予以考量，即原告於買入債券時代墊前手稅款，再
      透過申報營利事業所得稅時，將發行期間內全部債券利息收入扣繳稅款之扣繳
      憑單，憑以抵繳營利事業應納稅負或退還稅負。
    5.政府有重複課稅之不合理現象：
  　　另前手如為營利事業，其債券交易利息所得亦計入其營利事業所得課稅，而被
      告之核定方式，其屬於前手之扣繳稅款既於原告申報時予以剔除，而前手亦無
      法取得相關之扣繳憑單得以抵稅，總體而言，政府之稅收大於實際應課徵之利
      息所得稅，而此溢收之利息所得稅係因被告之錯誤認定所致，加重納稅義務人
      稅負。換言之，依財政部七十五年七月十六日台財稅第七五四一四一六號函釋
      ：「營利事業或個人買賣國內發行之公債、公司債及金融債券，買受人若為營
      利事業，可由該事業按債券持有期間，依債券之面值及利率計算『利息收入』
      如其係於兩付息日間購入債券並於取息前出售者，則以售價減除其購進該債券
      之價格及依上述計算之利息收入後之餘額作為其證券交易損益。買受人若為個
      人，因個人一般多未設帳，應一律以其兌領之利息金額併入其當期綜合所得稅
      課徵。」營利事業買賣債券利息收入之認定係按債券持有期間依債券面額及利
      率計算。因是，如債券買賣之前手為營利事業，其持有期間依債券票面利率計
      算之利息所得已計入其營利事業所得課稅，因無扣繳憑單抵繳，需全額自行繳
      納。而依被告之核定，持票人於兌息時被扣繳之前手利息稅款不准抵繳或退稅
      ，政府就該部分利息顯有重複課稅，而嚴重影響持票人之合法權益，其適法性
      顯有瑕疵。被告之復查決定駁回理由稱，前揭財政部函釋雖明示營利事業買賣
      公債，可按持有期間列報利息收入。並未規定，營利事業於兩付息日間買回公
      債，按持有期間列報利息收入，即得以全期扣繳稅款抵繳其申報應納稅額。惟
      參諸財政部函釋，亦並未明示，營利事業於兩付息日間買回公債，按持有期間
      列報利息收入，不得以全期扣繳稅款抵繳其申報應納稅額，依法自得以全期扣
      繳稅款抵繳其申報應納稅額，原處分及訴願決定顯有違誤，應予撤銷。被告復
      查決定之駁回理由又稱，本件原告於利息兌領日買回公債，前手兌領之利息及
      系爭扣繳稅款均為前手所有，系爭前手兌領之利息，依規定既不列為原告之利
      息收入，即該前手息部分之納稅義務人並非原告，其本身既無該項所得，縱扣
      繳憑單為原告之名義，亦非扣繳稅款之實際納稅義務人，自不得以之抵繳應納
      稅額或申請退稅。至所得稅法第一百條係對稅款退補程序之相關規定，尚難執
      為本件系爭扣繳稅款申請退還之論據。又原告買回債券之全部購買價格為取得
      債券之成本，不得謂取得成本之一部分係得扣抵應納稅額之扣繳稅款，且債券
      之前手持有人既為實際利息所得者，因該項所得而發生之扣繳及納稅義務，依
      實質課稅原則，自應同屬於實際所得之人。況公法上之租稅扣抵權，非得以私
      經濟交易而移轉。此駁回理由與稅法明文規定不符，原告於稅法上既為扣繳憑
      單上之納稅義務人，自得以所載全部扣繳稅款抵繳申報應納稅額，原處分及訴
      願決定顯有違誤，應予撤銷。
    6.本件核定係於法律規定外，另行創設新的租稅權利義務：
  　　退萬步言之，依稅捐稽徵法第一條之一規定：「財政部依本法或稅法所發布之
      解釋函令，對於據以申請之案件發生效力，但有利於納稅義務人者，對於尚未
      核課確定之案件適用之。」本件之所以產生問題，在於驟看之下，似乎有稅負
      不公平之感，但依租稅法律主義，其實不然。在債券買賣交易時，原告以附買
      回交易條件，賣債券給個人，個人在債券到期日前，將債券賣回給原告，個人
      所得相當於利息收入之買賣差價，屬於證券交易所得，基於所得稅法第四條之
      一之規定免稅，不必併入綜合所得課稅；而原告只認列到期日前一日或前數日
      之買回後持有期間的利息所得，卻可享用以全期利息為扣繳基礎金額之扣繳稅
      款。惟依財政部七十五年七月十六日台財稅第七五四一四一六號函釋意旨，得
      以按自己持有期間計算之利息作為申報課稅之所得淨額，係基於租稅法律主義
      ，所得享有之權利。事實上，因為這些作法，反映於降低公債發行之標售利率
      之價格，有利於降低政府發行公債之利息成本，係對總體經濟有益之租稅措施
      。因此，如政府執行稅法之政策變更，認為營利事業買賣債券，不得繼續依上
      揭財政部七十五年七月十六日台財稅第七五四一四一六號函之方式申報課稅利
      息所得淨額，此係於法律規定外，另行創設新的租稅權利義務，則依上述稅捐
      稽徵法第一條之一之規定，亦僅能對嗣後新發行之債券有其適用，不得溯及適
      用於原已發行尚未屆還本期限之債券。況且財政部並無發布不能抵繳之解釋函
      ，被告自行變更過去之實務作法並追溯適用，顯屬有違。
    7.原處分已具有形式上之確定力：
  　　課稅處分形式上之確定力，係指對於課稅處分已不能再循行政救濟方法加以爭
      執而告確定的效力而言，其係指稅捐稽徵法第三十四條第三項所列各款之情形
      ：「第一項所稱確定，係指左列各種情形：一、經稅捐稽徵機關核定之案件，
      納稅義務人未依法申請復查者。」。被告於八十五年四月十八日對八十三年度
      事件作成第一次核定之行政處分，原告對此核定並未提起復查申請，被告亦未
      於前開核定時為任何「暫按書面核定」或其他類似之附保留之意思表示，依前
      揭說明及稅捐稽徵法第三十四條第三項第一款之規定，此第一次核定即已具有
      形式上之確定力，自有拘束被告之效力。自前述第一次核定後，被告並未發現
      任何新的課稅資料，卻因被告於八十七年間驟然改變課稅法律見解，而於八十
      九年間對此已確定之事件重新核定，此第二次核定（即本件系爭之行政處分）
      顯非適法。
    8.被告第一次核定亦具有實質上之確定力：
　　　在課稅處分確定之後，即不得任意對於納稅人為不利益之撤銷或變更，此即所
      謂課稅處分實質上之存續力。被告第一次核定時，核減原告申報之買賣有價證
      券所得，核計出課稅所得額後，據以核算原告應納（退）稅款，當然須注意到
      原告當時持以抵繳之系爭前手息稅款始能計算；且被告於作成第一次核定前之
      調查階段時，曾依稅捐稽徵法第三十條「為調查課稅資料，得向有關機關、團
      體或個人進行調查，要求提示有關文件」之規定，調閱原告查核簽證會計師之
      工作底稿並要求簽證會計師出具補充說明，依該法條之規定，該工作底稿所載
      內容，即為該第一次核定之調查範圍即裁量範圍，被告於第一次核定計算應納
      （退）稅金額時，並未對原告申報之扣繳稅款為否准抵繳之意思表示，故如被
      告於第一次核定時已採目前見解，即原告申報扣抵之扣繳稅款中有部分係其所
      謂「屬前手所有」而不能扣抵，則被告於第一次核定依稅捐稽徵法第三十條調
      閱原告會計師之工作底稿時，必能自工作底稿發現原告申報利息收入並非據以
      扣抵之債券利息扣繳憑單所載利息收入總和，而必會要求原告之簽證會計師針
      對系爭債券前手息相關金額出具補充說明，提具相關金額以供核定，而作出否
      准原告以系爭扣繳稅款抵繳之行政處分，就本件債券前手息部分確屬第一次核
      定之裁量範圍，而發生了實質上之確定力。故被告確係於課稅見解變更後，於
      八十九年間重為核定，否准原告抵繳，根據最高行政法院八十九年判字第六九
      九號判決闡明被告所引五十八年判字第三十一號判例之內涵：「然此之所謂發
      見確有錯誤短徵，應係指原處分確定後發見新事實或新課稅資料，足資證明原
      處分確有短徵情形者而言。如其課稅事實資料未變，僅因後法律見解有異，致
      課稅之標準有異時，按諸中央法規標準法第十八條從新從優原則之法理，即不
      得就業經查定確定之案件，憑藉新見解重為較原處分不利於當事人之查定處分
      。」系爭第二次核定並非依據新發現之事實或新課稅資料而為，其皆為申報時
      即已存在；且被告於第一次核定時亦已考量原告申報之扣繳稅款，並就其所認
      為應調整之項目連同系爭扣繳稅款據以計算應納（退）稅額，被告第一次核定
      對於系爭之扣繳稅款即已有實質上的確定力，被告即不得任意撤銷、變更或廢
      止此有實質上存續力之行政處分。
    9.本件係因被告見解變更而重核，並非因發現新事實而重核，有信賴保護原則之
      適用：
  　　按「信賴保護原則攸關憲法上人民權利之保障，公權力行使涉及人民信賴利益
      而有保護之必要者，不限於授益行政處分之撤銷或廢止（行政程序法第一百十
      九條、第一百二十條及第一百二十六條參照），即行政法規之廢止或變更亦有
      其適用。行政法規公布施行後，制定或發布法規之機關依法定程序予以修改或
      廢止時，應兼顧規範對象信賴利益之保護。除法規預先定有施行期間或因情事
      變遷而停止適用，不生信賴保護問題外，其因公益之必要廢止法規或修改內容
      致人民客觀上具體表現其因信賴而生之實體法上利益受損害，應採取合理之補
      救措施，或訂定過渡期間之條款，俾減輕損害，方符憲法保障人民權利之意旨
      。至經廢止或變更之法規有重大明顯違反上位規範情形，或法規（如解釋性、
      裁量性之行政規則）係因主張權益受害者以不正當方法或提供不正確資料而發
      布者，其信賴即不值得保護；又純屬願望、期待而未有表現其已生信賴之事實
      者，則欠缺信賴要件，不在保護範圍。」司法院釋字第五二五號解釋可資參照
      ，故信賴保護原則非僅於授益處分有其適用，於解釋函令之變更亦有其適用，
      顯示信賴保護並非僅實定法所規範之對象始有適用，對於行政機關依羈束處分
      所揭示之法律見解如已造成人民之信賴，並形成一定之市場交易秩序，該信賴
      更無不予保護之理，原告既已依法盡申報之協力義務，被告復未能舉證欲維護
      之公益明顯大於原告之信賴利益，或原告之信賴不值得保護，此第二次核定即
      屬違反行政程序法第一一七條但書所揭櫫之法理，應予撤銷。被告答辯理由稱
      ：「且原告本年度申報利息收入時，將債券前手利息自扣繳憑單載記之利息所
      得總額中扣除，未列入申報，卻將含前手利息之扣繳稅款並同申報抵繳稅額，
      既已不具誠實申報之要件，依行政程序法第一百十九條第二款規定，『對重要
      事項提供不正確資料或為不完全陳述，致使行政機關依該資料或陳述而作為行
      政處分者。』其信賴不值得保護。」然原告已將所有債券利息收入之扣繳憑單
      附於系爭年度營利事業所得稅申報書中，被告為第一次核定時於計算原告應納
      （退）稅額時既已依稅捐稽徵法第三十條調閱原告會計師之工作底稿，即必須
      審視原告之申報書與會計師之查核報告書，依前開資料被告可輕易發現原告所
      申報之扣繳稅款中部分是前手利息之扣繳稅款，然被告於第一次核定當時並未
      否准原告以系爭前手利息扣繳稅款抵繳，此第一次核定對於系爭之扣繳稅款即
      已有實質上的確定力，被告謂其為本件重核處分之理由係以「原告不具誠實申
      報之要件」、「對重要事項提供不正確資料或為不完全陳述，致使行政機關依
      該資料或陳述而作成行政處分」等，完全與事實不符，特此陳明。
    10.被告違反會計師代理所得稅事務辦法所定之程序對全部案件逐案逐項查核，其
      行政處分顯未遵循法定程序而為違法，應予撤銷：
  　　查會計師代理所得稅事務辦法為所得稅法第一百零二條所授權之行政命令，該
  　　辦法除規範代理申報所得稅之相關程序外，該辦法第十四條規定：「稽徵機關
      對於會計師依本辦法代理所得稅簽證申報案件，除對所提供之查核報告、查核
      工作底稿以及其他有關表報說明尚有疑問或認為尚有應行查核事項，得向該會
      計師查詢，或通知會計師限期補具查核說明文件，或通知會計師向委託人調閱
      帳簿文據並備詢說明外，應就書面查核認定。但會計師逾期未提送帳簿文據或
      喪失稅務代理人資格，或其他原因致無法通知時，稽徵機關得直接向該委託人
      調取帳簿文據查核。稽徵機關得視人力許可，對前項書面查核認定案件，定期
      實地抽查，惟經實施評鑑績優者，其受託代理查核簽證申報之案件，得免予抽
      查。」顯係基於尊重執業會計師之專業及鼓勵營利事業委任會計師代理申報以
      節省稅捐機關查核勞費之立場，要求稅捐機關對會計師簽證申報案件，原則上
      採取書面審查，只有在依據會計師所提出之申報文件書面審查後尚有應行查核
      之必要時，才可通知會計師向納稅義務人調閱帳簿文據。依此反面解釋，若經
      稅捐機關調閱工作底稿採書面審查核定之案件，即表示稅捐機關核定時已認為
      無須進行帳簿文據之實地審查，否則其逕可依前述會計師代理所得稅事務辦法
      第十四條調閱帳簿文據。本件被告於作成第一次核定前之調查階段時，曾調閱
      原告查核簽證會計師之工作底稿已如前述，被告於答辯理由第三點雖稱：「‧
      ‧‧惟因營利事業所得稅之調查核課向採選案及選項查核方式，尤以原告等金
      融業者之營利事業所得稅結算申報均採會計師查核簽證申報，被告原無需就各
      案件逐案逐項查核，或逕採暫按書面審核核定之方式。嗣經被告查覺後依稅捐
      稽徵法第二十一條規定及營利事業所得稅結算申報書面審核案件抽查辦法之規
      定，予以抽查核定，自屬於法有據。‧‧‧」惟查：
      (1)會計師代理所得稅事務辦法第十四條應優先於稅捐稽徵法第二十一條而適用
        ：
    　　依前所述，前揭辦法顯基於所得稅法第一百零二條之授權而限制稅捐機關對
        稅捐稽徵法第二十一條之行使權利，即稅捐機關應遵守該辦法所定之程序，
        即對依該辦法第十四條第一項為書面查核認定之案件僅能定期抽查，而非能
        與稅捐稽徵法第二十一條第二項一般得於五年隨時展開全面調查。而目前之
        前手息案件，被告顯採逐案逐項審查，而非抽查，故被告所為之全面性查核
        ，其程序顯然違背法令，而嚴重戕害政府所推廣之會計師代理申報制度，即
        原處分顯有行政程序法第一一一條第六款或第七款之無效原因，而應予撤銷
        。
      (2)被告主張第二次核定為抽查核定，亦與營利事業所得稅結算申報書面審核案
        件抽查辦法第二條：「本辦法所稱抽查，係指就營利事業帳簿、文據及有關
        資料等實地查核。」之條文相違背。是故，被告第二次核定僅要求原告之簽
        證會計師對系爭扣繳稅款相關金額出具補充說明，此第二次核定顯非前揭抽
        查辦法所定義之「抽查」，因此被告援引前揭抽查辦法而謂第二次核定並無
        違法，其適用程序亦顯有違誤。
    11.稅法規定以及被告長久以來的核定方式已構成債券交易慣例之一部分，被告確
      係自八十七年起遽然改變前手利息扣繳稅款得否抵繳之法律見解而破壞因財政
      部原來見解而形成之債券市場交易秩序：
　　　查六十四年以前，債券交易係由付息機構一次給付全期利息予最後持有人，但
      需按債券前手、後手個別持有時間之利息收入分別開立扣繳憑單予前手及後手
      ，故依循當時法令之規定，發展出後手在支付予前手持有期間之利息時，會依
      扣繳規定，以扣繳稅後淨額支付予前手，前手另由付息機構取得其持有期間利
      息收入之扣繳憑單供申報抵繳應納所得稅，是以，上述交易模式中，前手收取
      之債券持有期間利息收入，後手已考慮兌息時之扣繳稅款，並且取具持有期間
      利息收入之扣繳憑單，確符合所得稅法之精神，沿襲多年，亦不發生前手息扣
      繳稅款不可扣抵之疑義。然因債券付息機構須針對各前手持有期間利息收入開
      立扣繳憑單，統計及填報之手續繁複，當時電腦使用並不普及，該項扣繳作業
      耗用大量人力，財政部以六十四年函釋，債票無論曾否轉讓，均應由付息機構
      以付息時之持票人為「納稅義務人」，向稽徵機關填報扣繳憑單，並將扣繳憑
      單填送納稅義務人。自該函發布後，債券市場為配合財政部函釋意旨，遂發展
      債券交易之新模式，後手支付予前手持有期間之利息時，不再預扣稅款，而按
      持有期間利息收入總額支付予前手，後手認列全期兌領之利息收入，並同時取
      具全期利息收入之扣繳憑單申報抵繳應納所得稅，是以，六十四年以後債券交
      易模式，由債券付息時持有人認列全期兌領利息收入，包含不屬其持有期間之
      利息收入，同時取具全期利息收入之扣繳憑單申報抵繳其應納所得稅，惟此種
      申報繳稅制度實不符所得稅法有所得才應繳稅之規定。為使債券利息課稅制度
      符合稅法之規定，財政部於七十五年七月十六日公布台財稅第七五四一四一六
      號函，明示營利事業應按持有期間計算利息收入，據以申報繳納營利事業所得
      稅。但仍依財政部六十四年九月四日台財稅第三六四四○號函以兌息時之持有
      人為納稅義務人扣繳稅款及填報扣繳憑單，因是，債券市場仍循財政部六十四
      年九月四日台財稅第三六四四○號函釋意旨，後手於支付前手持有期間之利息
      時，並不預扣稅款，而按持有期間利息收入總額支付予前手，付息機構付息時
      扣繳稅款，後手申報所得稅時，將扣繳憑單之全部扣繳稅款併入申報，債券市
      場按上述交易模式計算出合理公債發行之標售利率之價格，反映在政府募集公
      債成本之降低，市場交易者循此慣例標購及買賣公債，故前揭二函釋顯係政府
      用以活絡債券市場並簡化稽徵之政策性手段，並於二十幾年來按該等函釋及稅
      法規定核定最後持票人准予將其扣繳憑單之全額扣繳稅款憑以抵繳其應納稅額
      ，此一為業界及所有人民信賴之核定方式業已構成債券交易市場慣例及交易秩
      序的一部分，相關證據顯示，在六十四年九月四日台財稅第三六四四○號函釋
      公布後，最後領息之人，不論其持有期間長短及申報利息收入多寡，稽徵機關
      均准許該後手以扣繳憑單所載全額扣繳稅款扣抵應納稅額或申請退稅，此作法
      自六十四年至八十七年間稽徵機關改變課稅見解前，已行之二十餘年，原告因
      依六十四年九月四日台財稅第三六四四○號函釋要求，而被扣繳非其所得所生
      之稅款，並依七十五年七月十六日公布台財稅第七五四一四一六號函釋列報持
      有期間之利息為其收入而取得之法律上地位，當然應有信賴保護原則之適用，
      而財政部為謀債券課稅方便而訂定之六十四年九月四日台財稅第三六四四○號
      函釋確屬具改變課稅方式及效果之法規，且債券買賣之相關機構亦均已肯認並
      依該函釋所形成之市場交易秩序為操作，原告依前開六十四年九月四日台財稅
      第三六四四○號及七十五年七月十六日公布台財稅第七五四一四一六號函釋核
      實申報稅捐，被告驟予改變原有之課稅慣例，造成原告於債券買賣成本估計上
      之重大損失，被告確應受信賴保護原則之拘束。且相關證據指出，稽徵機關確
      係於八十七年間改變課稅見解，認為實際兌息之後手營利事業，僅得就申報利
      息收入之扣繳稅款抵繳，但為規避稅捐稽徵法第一條之一之規定，財政部並未
      發布任何解釋函令（賦稅署本欲對此發布解釋函令，惟後來卻不了了之），反
      而以通案核定之方式，針對承作債券買賣金融業者之八十三年度及以後年度之
      事件，以新見解據以核定，依稅捐稽徵法第一條之一之立法精神、中央法規標
      準法第十八條從新從優原則及行政程序法第八條信賴保護原則之法理，該法律
      見解之變更因對原告不利，故不得適用於本件，倘認稽徵機關可以此作法而為
      核定，無異認稅捐機關可以法律見解之變更規避稅捐稽徵法第一條之一之規定
      ，且稅捐稽徵法第一條之一將形同具文，租稅法律安定性亦將蕩然無存，此將
      致使人民對租稅法律秩序毫無期待可能性，被告答辯謂：「被告亦無對之（指
      系爭扣繳稅額得否抵稅）改變核課方式」顯與事實不合（若被告否認原告此項
      主張，則被告應舉證其於八十六年前有類似事件之核定）。
    12.被告未論及扣繳憑單是否正確之先決問題：
  　　依所得稅法第八十八條：「納稅義務人有左列各類所得者，應由扣繳義務人於
      給付時，依規定之扣繳率或扣繳辦法，扣取稅款，並依第九十二條規定繳納之
      ‧‧‧」及同法第八十九條第一項第二款：「‧‧‧利息、‧‧‧，其扣繳義
      務人為機關、團體之責應扣繳單位主管、事業負責人及執行業務者；納稅義務
      人為取得所得者。」依此規定可知，所得稅法扣繳制度之基本原則為：扣繳義
      務人係對有利息所得者為扣繳，而取得利息所得者為納稅義務人，因此，前手
      利息屬前手投資人之利息所得，應以前手為納稅義務人並對其扣繳，而前手得
      以取具扣繳憑單之扣繳稅款抵繳應納稅額，此乃所得稅法扣繳制度之基本設計
      架構及原理。債券利息所得之發生係來自於期間之經過，因此投資人持有債券
      一天便產生一天之利息收入，因此雖債券經過轉手交易，前手持有期間之利息
      仍屬前手之利息所得，後手雖於兌息日領取全期利息，但因除息交易已先行墊
      付前手應得之利息予前手，故僅後手實際持有期間之利息屬於後手之利息所得
      。然六十四年九月四日台財稅第三六四四○號函釋明示債券均以付息時之持票
      人為納稅義務人，就全部利息一次扣繳並填報扣繳憑單，此函釋已違背並混亂
      前述扣繳制度之相關稅法規定及基本原理，在前述原扣繳制度下（即六十四年
      九月四日台財稅第三六四四○號函發布前之扣繳作法），所得稅法第七條、第
      七十一條、第八十八條及第八十九條等條文之「納稅義務人」意義均相同，係
      指實際申報利息收入並以該利息收入之扣繳稅款抵繳之人；然依被告目前對六
      十四年九月四日台財稅第三六四四○號函之解讀，其卻將扣繳制度（所得稅法
      第八十八條及八十九條）與結算申報程序（所得稅法第七條及七十一條）之「
      納稅義務人」切割成不同意涵之主體，造成後手（兌息時之持票人）本非前手
      利息之所得人，因六十四年九月四日台財稅第三六四四○號函釋而被定義為前
      手息之扣繳稅款之納稅義務人，後手本非取得前手利息者，卻遭扣繳前手利息
      之所得稅，而依被告目前對六十四年九月四日台財稅第三六四四○號函之解讀
      ，在扣繳階段為納稅義務人之「後手」，在結算申報階段又成為「非納稅義務
      人」，故該函釋實已違反前述所得稅法扣繳制度之法律規定。惟因政府行政具
      有強制力，若付息機構未依六十四年九月四日台財稅第三六四四○號函釋辦理
      扣繳，將面臨所得稅法相關罰則，故該函發布後，既已改變原扣繳制度，市場
      上之交易亦隨之改變：因前手就其取得之利息所得未被扣繳，亦無扣繳憑單可
      供其抵稅（所得稅法第九十九條參照，且當時之稽徵實務，若無扣繳憑單則稅
      捐機關一律不准納稅義務人憑空抵繳），故後手給付買賣債券價金予前手時，
      即隨之改變成自買賣價金中不預扣（亦無從預扣，因六十四年九月四日台財稅
      第三六四四○號函釋明示前手並非扣繳稅款納稅義務人）前手之扣繳稅款，而
      改由最後領息之後手申報利息收入並以領息時被扣繳之稅款全數申報抵繳應納
      稅額，該函釋所造成之結果，確已使後手之原告成為全數扣繳稅款之實質負擔
      者及繳納者。被告之答辯理由第三點稱：「‧‧‧得為扣繳稅額抵繳應納稅額
      之對象為應將利息所得申報、繳納所得稅，為承擔納稅義務者為限；反之，如
      未申報利息所得，而未繳納利息所得稅者，則無扣繳稅額抵繳應納稅額之適用
      。至於第三人取得利息所得部分，是否得扣繳稅額抵繳應納稅額，與納稅義務
      人無關，縱令事實上係由納稅義務人代繳稅款，並不能因此變更公法上納稅義
      務之主體。是該項利息所得之扣繳稅款，僅能由該第三人依法抵繳之，其代繳
      稅款之人，自無以自己名義請求抵繳稅款之權利。」準此，原告未有前手之利
      息所得，故非前手息之納稅義務人，自不應針對前手息部分向原告扣繳所得稅
      ，然因付息機構需依六十四年九月四日台財稅第三六四四○號函釋就全期利息
      為扣繳，此顯屬扣繳錯誤，被告於核定本件之扣繳稅款不得抵繳時，亦應同時
      退還錯誤扣繳之稅款，且此答辯尚有違誤詳述如左：
      (1)六十四年九月四日台財稅第三六四四○號函既已明示最後領息之人（即後手
        ）為扣繳稅款之「納稅義務人」，該函實已以國家具有強制力之行政行為改
        變公法上扣繳稅款之納稅義務主體，被告卻認原告僅為代繳扣繳稅款，而非
        系爭扣繳稅款之納稅義務人，其認事用法顯有違誤。
      (2)其次，在六十四年九月四日台財稅第三六四四○號函之作用下，前手利息所
        得並未受到扣繳，自無依法抵繳之權利，而應由遭全額扣繳之後手（即原告
        ）申請抵繳或退稅，被告認該項利息所得扣繳稅款之租稅扣抵權，僅能由實
        際所得人（即前手）享有，不僅已違反所得稅法第九十九條規定「暫繳稅款
        只有憑扣繳憑單抵繳及現金補足」二途之規定，更是已損害後手所得享有法
        律明定之租稅扣抵權。
    13.當債券買賣前手為營利事業時，政府有重複課稅之不合理現象：
  　　依財政部七十五年七月十六日公布台財稅第七五四一四一六號函釋，營利事業
      係依持有期間計算債券利息收入申報課稅，而個人因未設帳，一律以其兌領利
      息金額併入其綜合所得稅課徵。基於前揭函釋意旨，倘被告以變更見解後之核
      定方式，否准後手營利事業以全期利息之扣繳稅款抵繳其應納稅額或退稅，則
      當買賣之前手為營利事業時將造成前手利息被重複課稅之不合理現象，析述如
      下：
      (1)當後手亦為營利事業時：因前手及後手營利事業均依持有期間計算利息收入
      　申報，然前手未能取具扣繳憑單抵稅，而依被告之新見解卻又否准後手將扣
        繳憑單上前手息部分之稅款用以抵稅，以致整體而言，對於前手息部分既扣
        繳百分之十所得稅，復由前手自行按百分之二十五稅率繳納所得稅，重複課
        稅政府超收稅款。
      (2)當後手為個人時：因前手營利事業係依持有期間計算利息收入申報課稅，且
        未取得扣繳憑單憑以抵稅，後手個人又必須以全期利息申報納稅，此情況下
        政府亦有重複課稅現象。
  　　綜上，在被告堅持之新見解下，只要債券買賣之前手為營利事業即產生重複課
      稅之不合理現象，而影響整體租稅之公平性。又原告從事債券交易之買賣對象
      中（即前手），營利事業及個人均有，基於法令規定及被告之核定方式，只有
      在前手為個人時方有可能產生短收稅款問題，然被告如欲更正前手息屬個人取
      得部分之租稅流失情形，應重新檢討其有關債券利息之課稅方式或針對個人取
      得之前手息應負擔之扣繳稅款不准抵繳或退稅即可，惟依被告之核定方式，其
      並非區分前手為營利事業或個人，而僅將前手為營利事業之前手息扣繳稅款不
      准抵繳或退稅，此顯非必要、合理、適當之作法，有違比例原則，不應為杜此
      少數可能之流弊而採取對原告極不公平之核定方式。
    14.被告答辯稱原告並未將全期債券利息申報，自不得將全期之扣繳稅款用以抵繳
    　其自身之應納稅額之謬誤：
  　　被告答辯稱原告並未將全期債券利息申報，自不得將全期之扣繳稅款用以抵繳
      其自身之應納稅額，被告此點答辯理由顯係因不瞭解淨額法之原理而生誤解，
      蓋原告債券利息之會計處理係以淨額法入帳，若將此會計處理還原為總額法，
      原告申報之利息收入為全期之利息，給付前手息之金額為原告取得上述利息收
      入之必要支出，為成本費用（為應稅利息所得之減項），若將總額法下之利息
      收入扣除該成本費用，其差額即為淨額法下認列之利息收入，採總額法或淨額
      法之課稅所得相同，但淨額法卻造成債券前手息扣繳稅款不得扣抵之現象，顯
      不合理。試問如改採總額法申報是否則可將上述前手息扣繳稅款扣抵應納稅額
      ，被告辯稱原告未將全期債券利息申報而否准前手息扣繳稅款之扣抵，顯有違
      誤。
    15.政府各相關單位間對於債券前手利息之扣繳稅款之看法並不一致，不應因被告
      一時見解之變更而推翻行之多年之交易與會計制度：
  　　財政部內部相關單位如國稅局、國庫署、證券暨期貨管理委員會及其督導之櫃
      檯買賣中心等，對於「債券交易後手不得將前手利息扣繳稅款抵繳自身應納稅
      額，但可轉嫁予前手」之觀念並無一致性之認知，因此其審核之市場交易機制
      、國庫署公告周知之交易成本計價公式與相關宣傳文件，均無相關規範與機制
      ，今被告又堅持其見解與核定方式，顯見財政部內部相關單位之認知相互矛盾
      。又現行所有債券交易者之會計記錄方式，均將前手利息扣繳稅款列為預付稅
      款，而非列入損益科目，原告及所有公開發行公司之財務報表長久以來均以此
      種會計記錄方式編製並公告予市場投資人，證券暨期貨管理委員會並無異議，
      顯見被告見解與財政部其他內部單位不一致；若被告堅持其見解，則將導致過
      去所有債券交易者之財務報表產生重大錯誤，其影響將至為廣泛與鉅大。現行
      債券交易市場中所有交易者、交易商，及交易制度與會計制度，自始均係基於
      後手得以全期利息扣繳稅款抵繳本身應納稅額而建立，並沒有任何交易者以不
      同之概念進行交易或執行會計記錄，此種行之有年之交易慣例今為被告認定為
      錯誤，顯示係被告中途改變對法規之見解，枉顧債券市場上之交易秩序及所有
      交易者對政府之信賴。於被告八十七年改變見解核定剔除前手息扣繳稅款之抵
      繳後，國庫署並未修正債券計價公式。且原告及其他有相同案件之公開發行金
      融機構，向證券暨期貨管理委員會（以下簡稱證期會）申報經會計師查核簽證
      之財務報表中，有關債券前手利息部分，仍採取與以前一致之處理，即並未將
      扣繳稅款列為債券購買成本，而證期會對此亦未要求任何金融機構修正其財務
      報表，顯見國庫署及證期會之見解並未變更，此二政府單位並不認為扣繳稅款
      為債券之購買成本，依被告之核定方式及證期會與國庫署之規定，將會造成被
      告買賣債券之利得減少，甚至可能造成虧損之狀況，因證期會及國庫署規定原
      告買進債券需給付前手持有期間之利息，而不能減除前述利息應負擔之扣繳稅
      款，被告依其改變後之新見解否准原告依財政部六十四年九月四日台財稅第三
      六四四○號函所取得屬前手利息部分之扣繳稅款不得抵繳，原告即令至今，只
      要為債券之後手，即會無端損失如前手息之扣繳稅款之金額，故被告不思合理
      修正此類型事件之課稅方式，而獨為增加稅收收入且為彌補其因稽徵技術而無
      法課徵前手個人之所得稅之損失，而使目前只要為債券之後手，必會發生不合
      理之被超額扣繳稅款卻不能抵稅之損失，實有撤銷原處分之必要。
    16.被告將債券前手利息扣繳稅款作為債券成本，顯與所得稅法不符，亦與原告為
    　債券買賣所考量之成本無關：
　　　債券價格之計算係以未來各期預計淨收現數以市場利率加以折算現值而得，由
      於稅法規定及被告過去二十幾年之核定方式准予扣抵前手利息扣繳稅款，前手
      息扣繳稅款部分僅形同代墊性質，故債券交易價格之計算並不將前手利息扣繳
      稅款納入考慮而自各期收現數中扣除，在此種行之多年的價格計算方式下，被
      告遽然改變見解與核定，已導致市場出現明顯變化，如接近兌息日之債券交易
      量銳減及高等行政法院有關前手息扣繳稅款之判決發布後，接近付息日時之債
      券與尚未接近付息日之債券，其債券利率差距顯著增大，表示近付息日之債券
      利率下降，因考慮前手息扣繳稅款負擔。就另一角度析之，倘若債券前手利息
      扣繳稅款係債券成本且市場報價時已加以考慮，則何來前述市場呈現之影響及
      變化。被告將系爭前手息扣繳稅款轉列為申請人購進債券之成本，不得扣抵其
      應納稅額，惟查所得稅法第四十五條規定：「稱實際成本者，凡資產之出價取
      得，指取得價格，包括取得之代價，及因取得並為適於營業上使用而支付之一
      切必需費用‧‧‧」且「成本」係指交易雙方於買賣時即已合意決定之代價；
      然在被告之核定方式下，若原告為前手之一（即申請人在兌息日後買進債券，
      復又於次一兌息日前賣出），則扣繳稅款即非被告核定下之「成本」，但若原
      告於兌息日後買進債券並持有至次一兌息日領息，則在被告之核定方式下，扣
      繳稅款又會成為原告之成本─意即被告核定方式下之「成本」，並非決定於買
      賣之時，而係決定於買賣成交後，原告是否持有至領息日此一不確定事件，被
      告之核定顯已違反前述成本之經驗法則，其逕自將系爭前手利息扣繳稅款轉為
      債券成本項下，亦違反前述所得稅法第四十五條之規定，故縱鈞院認被告對原
      告扣繳稅款中未申報利息收入部分否准扣抵之見解為可採，該扣繳稅款亦應屬
      原告之財產，而應返還原告，其結果應與原告之申報相同，原處分仍應予以撤
      銷。
  (二)被告主張之理由：
    1.原告本年度營利事業所得稅結算申報，列報尚未抵繳之扣繳稅款一四、八四○
      、二四五元，被告初查依據簽證會計師蔡惠明八十九年四月七日勤稅○○五號
      補充說明，以其列報扣繳稅款中包含前手債券利息之扣繳稅款三、九四三、五
      一九元，該前手利息扣繳稅款之相關利息收入，原告並未列入申報，則該債券
      前手息之扣繳稅款三、九四三、五一九元，係屬前手之扣繳稅款，非屬原告所
      有，乃否准該債券前手息扣繳稅款抵減應納稅額，核定本期尚未抵繳之扣繳稅
      款為一○、八九六、七二六元。
    2.原告訴稱：債券買賣採除息交易，係經政府主管機關於業務規則明定，忽視此
      種後手代墊前手利息之交易性質，不准後手就前手利息而被扣繳稅款辦理抵繳
      ，實有違課稅公平原則；所得稅法第七十一條並未有扣繳稅款應為所得所有者
      之扣繳稅款，始得以抵繳所得所有者之應納稅款或申請退稅之規定；又依扣繳
      憑單抵繳應納稅額或退稅，並無違反稅法之規定等節。經查本件之爭點乃未列
      入申報及核定之前手利息所得，納稅義務人得否憑扣繳憑單抵繳其應納稅款或
      申請退還。按所得稅法規定，有取得利息所得者，即為納稅義務人，應主動申
      報利息所得，如符合扣繳稅額抵繳應納稅額之規定者，即可抵繳稅款，不以是
      否取得扣繳憑單為要件。則所得稅法有關利息所得，得以扣繳稅額抵繳應納稅
      款者，係以依所得稅法規定，應申報或繳納利息所得稅之「納稅義務人」而言
      ；換言之，得為扣繳稅額抵繳應納稅額之對象為應將利息所得申報、繳納所得
      稅，為承擔納稅義務者為限；反之，如未申報利息所得，而未繳納利息所得稅
      者，則無扣繳稅額抵繳應納稅額之適用。至於第三人取得利息所得部分，是否
      得扣繳稅額抵繳應納稅額，與納稅義務人無關，縱令事實上係由納稅義務人代
      繳稅款，並不能因此變更公法上納稅義務之主體。是該項利息所得之扣繳稅款
      ，僅能由該第三人依法抵繳之，其代繳稅款之人，自無以自己名義請求抵繳稅
      款之權利。本件原告辦理八十三年度營利事業所得稅結算申報，列報尚未抵繳
      之扣繳稅款一四、八四○、二四五元（包含前手債券利息扣繳稅款三、九四三
      、五一九元），被告初查依據簽證會計師蔡惠明八十九年四月七日勤稅○○五
      號補充說明，以原告既未申報系爭債券前手利息為收入，即非該債券前手利息
      之納稅義務人，未承擔納稅義務，則系爭債券前手利息之相關扣繳稅款，自不
      得以之抵繳原告之應納稅額。是被告原核定將系爭前手息扣繳稅款三、九四三
      、五一九元否准抵繳原告應納稅額，洵屬有據，原告所訴不足採。至所訴：政
      府有重複課稅之不合理現象，本件核定係於法律規定之外另行創設新的租稅權
      利義務，及被告之核定違反公法上之信賴保護原則等節。經查本件被告核定之
      法令依據已如前述，並無違反租稅法定主義。又依所得稅法第八十八條規定，
      扣繳義務人於所得給付時辦理扣繳，即扣繳時所得已確實發生，是本件有關前
      手利息所得部分，政府並非坐收無主扣繳稅款；反因個人買賣債券多為高所得
      者，原告等票券金融業者與前手個人間相互投機規避稅賦之安排，造成政府鉅
      額短收稅款，尤以業者安排於到期日之次日（兌領日）始買回公債領取利息者
      為甚，核與財政部八十五年台財稅第八五一九一○六二一號函釋：「．．．個
      人持有記名或無記名之無息票公債，於債券期滿前出售，其利息所得仍應以到
      期時之債券持有人為扣繳對象。」顯有未合。又所得稅法有關扣繳稅額得否抵
      繳稅款之規定，適用迄今並未變更，被告亦無對之改變核課方式；惟因營利事
      業所得稅之調查核課向採選案及選項查核方式，尤以原告等金融業者之營利事
      業所得稅結算申報均採會計師查核簽證申報，被告原無需就各案件逐案逐項查
      核，或逕採暫按書面審核核定之方式，致造成原告等投機不合法之申報方式。
      嗣經被告查覺後依據稅捐稽徵法第二十一條規定及營利事業所得稅結算申報書
      面審核案件抽查辦法之規定，予以抽查核定，自屬於法有據。且原告本年度申
      報利息收入時，將債券前手利息自扣繳憑單載記之利息所得總額中扣除，未列
      入申報，卻將含前手利息之扣繳稅款並同申報抵繳稅額，既已不具誠實申報之
      要件，依行政程序法第一百十九條第二款規定，「對重要事項提供不正確資料
      或為不完全陳述，致使行政機關依該資料或陳述而作成行政處分者。」其信賴
      不值得保護。
    3.綜上所述，本件原處分及復查、訴願決定均無違誤，請駁回原告之訴。
　　理  由
一本件原告八十三年度營利事業所得稅結算申報，原列報尚未抵繳之扣繳稅額一四、
  八四○、二四五元，被告初查以其中前手債券利息扣繳稅款三、九四三、五一九元
  為前手所有，其按全額給付，代付他人之扣繳稅款非屬本身應繳納之稅款，否准抵
  減應納稅額，核定尚未抵繳之扣繳稅額為一○、八九六、七二六元。原告不服，循
  序申請復查、提起訴願，遞遭駁回，復起訴主張其得以前手息扣繳稅款抵繳應納稅
  款，詳如其起訴狀事實欄所載理由等語。而核原處分及訴願決定無非以：扣繳他人
  之所得稅款不得列為本事業之損費，為營利事業所得稅查核準則第九十條第三款所
  規定。另「營利事業或個人買賣國內發行之公債、公司債及金融債券，買受人若為
  營利事業，可由該事業按債券持有期間，依債券之面值及利率計算『利息收入』，
  如其係於兩付息日間購入債券並於取息前出售者，則以售價減除其購進該債券之價
  格及依上述計算之利息收入後之餘額作為其證券交易損益。買受人若為個人，因個
  人一般多未設帳，應一律以其兌領之利息金額併入其當期綜合所得稅課徵。」為財
  政部七十五年七月十六日台財稅第七五四一四一六號函所明釋。本件原告買回債券
  兌領之系爭利息及扣繳稅款均為前手所有，其本身既無該項所得，縱扣繳憑單以原
  告之名義開立，亦非扣繳稅款之實際納稅義務人，依實質課稅原則，自不得以之抵
  繳應納稅額或申請退稅。至所得稅法第一百條係對稅款退補程序之相關規定，尚難
  執為系爭扣繳稅款申請退還之依據，並以被告雖否准抵繳應納稅額，惟同額轉入債
  券成本核認在案，自無不當等語，為其論據。又原告本年度營利事業所得稅係採會
  計師查核簽證申報案件，經被告書面審核核定，嗣經被告發現涉有短徵稅捐，基於
  公平原則，依稅捐稽徵法第二十一條及營利事業所得稅結算申報書面審核案件抽查
  辦法規定，予以抽查核定，洵屬有據，合先敘明。
二惟租稅法所重視者，應為足以表徵納稅能力之經濟事實，而非其外觀之法律行為，
  故在解釋適用稅法時，所應根據者為經濟事實，不僅止於形式上之公平，應就實質
  上經濟利益之享受者予以課稅，始符實質課稅及公平課稅之原則。查系爭債券附條
  件買回之交易，原告形式上出售債券予客戶，並不考慮該債券之票面利息及市價，
  僅協議於一段期間以約定利率（非票面利率）計算之本利和，向客戶買回債券；而
  「債券實體」則交由賣方特約之金融機構代為保管，由該金融機構出具「債券存摺
  」辦理交割。在法律形式上，雖與一般買（賣）斷交易相同，唯一差異在於另有「
  買回」之約定。然就經濟事實而言，判斷系爭債券附條件買回交易為「融資」或「
  買賣」行為，應依其交易實質為準，不得拘泥於書面契約所用之辭句。凡投資債券
  之買賣雙方，其與債券本身有關之報酬與風險，諸如債券票面利息之歸屬，利率波
  動之風險等，倘未發生由賣方移轉於買方之效果，則不生「買賣」之實質，而係以
  債券作為擔保之「融資」行為；即買方融資予賣方，賣方則支付融資利息予買方（
  中華民國會計研究發展基金會八十年十月二十九日（八○）基秘字第一四四號函參
  照）。本件原告從事系爭債券附條件買回交易，如前所述，債券之報酬與風險並未
  移轉於買方，其經濟事實為「融資」行為。則原告所得除按債券票面利率計算持有
  期間之利息收入外，如有因融資交易所賺取票面利率與約定利率間之利息差額，即
  應核實認列利息所得，予以課稅。被告所舉財政部七十五年七月十六日台財稅第七
  五四一四一六號函釋，既謂：「營利事業或個人『買賣』國內發行之公債、公司債
  及金融債券，買受人若為營利事業，可由該事業按債券持有期間，依債券之面值及
  利率計算『利息收入』，．．．。」，係就債券單純買賣而為立論。對於系爭債券
  附條件買回交易，其具融資性質者，應無適用之餘地。本件原處分囿於上開函釋，
  僅就原告持有債券期間之利息收入核定所得，對於原告上述實質上之所得未予究明
  ，尚非符合實質課稅原則之本旨。
三按「憲法第十九條規定人民有依法律納稅之義務，固係指人民有依據法律所定之納
  稅主體、稅目、稅率、納稅方法及納稅期間等項而負納稅義務之意，然課人民以繳
  納租稅之法律，於適用時，該法律所定之事項若權利義務相關連者，本於法律適用
  之整體性及權利義務之平衡性，當不得任意割裂適用。」業經司法院釋字第三八五
  號解釋在案。又「納稅義務人有左列各類所得者，應由扣繳義務人於給付時，依規
  定之扣繳率或扣繳辦法，扣取稅款，並依第九十二條規定繳納之︰一、．．．二、
  機關、團體、事業或執行業務者所給付之薪資、利息、．．．。」為行為時所得稅
  法第八十八條所明定。故利息所得者，應由扣繳義務人於給付時，扣取稅款，並將
  所扣稅款向國庫繳納；又依同法第七十一條第一項前段、第九十九條及第一百條之
  規定，扣繳稅款於結算申報時當可用以抵繳應納稅額；此為義務與權利相互關連之
  規定，不容割裂適用。另財政部六十四年九月四日台財稅第三六四四○號函釋：「
  主旨：中央政府建設公債甲種債票之利息，應由付息機構於付息時，按照所得稅法
  第八十八條、第八十九條、第九十二條及各類所得扣繳率表等規定，扣繳利息所得
  稅款，並以付息時債票持有人為納稅義務人，向稽徵機關填報扣繳憑單，並依同法
  第九十四條規定，將扣繳憑單填送納稅義務人。說明：二、本債票無論曾否轉讓，
  均應由付息機構，以付息時之持票人為納稅義務人（記名式者為最後記名之人）就
  全部利息一次扣繳所得稅；並根據持票人之身分證明，依法填報扣繳憑單。納稅義
  務人為中華民國居住之個人或營利事業，應將該項利息所得，依法合併當年度所得
  申報所得稅。」本件原告為系爭債券付息時之持票人，因上開財政部六十四年九月
  四日台財稅第三六四四○號函釋，遭強制課以系爭全部利息扣繳稅款之義務，既依
  法律之形式；而於結算申報時，被告竟主張原告雖被扣繳系爭稅款但非實際納稅義
  務人，否准扣繳稅款抵繳應納稅額之權利，反採經濟之事實。對於同一系爭所得，
  權利義務相關連之事項，而為不同認定，並均以不利於原告者為其準據，顯然割裂
  適用法律，揆諸前開司法院釋字第三八五號解釋及說明，即有可議。
四次按「涉及租稅事項之法律，其解釋應本於租稅法律主義之精神，依各該法律之立
  法目的，衡酌經濟上之意義及實質課稅之公平原則為之。」復經司法院釋字第四二
  ○號解釋在案。上開解釋固然肯定實質課稅原則在稅法之適用，但亦闡明在適用上
  仍應嚴守租稅法律主義。又「納稅義務人應於每年二月二十日起至三月底止，填具
  結算申報書，向該管稽徵機關，申報其上一年度內構成綜合所得總額或營利事業收
  入總額之項目及數額，以及有關減免、扣除之事實，並應依其全年應納稅額減除暫
  繳稅額、尚未抵繳之扣繳稅額及可扣抵稅額，計算其應納之結算稅額，於申報前自
  行繳納。但短期票券利息所得之扣繳稅款，不得減除。」為行為時所得稅法第七十
  一條第一項所明定（現行法於同條項但書增列：「營利事業獲配股利總額或盈餘總
  額所含之可扣抵稅額」，不得減除）。故扣繳之稅款，除所得稅法第七十一條第一
  項但書所列舉或法律別有規定者外，可於結算申報時，抵繳應納稅額。是則本於租
  稅法律主義之精神，扣繳稅款既為公法上明定納稅義務人之租稅抵稅權，除法律別
  有規定外，自不得以實質課稅為由，否准納稅義務人抵繳應納稅額。本件原告從事
  系爭債券附條件買回之交易，為付息時之債票持有人，依前開財政部六十四年九月
  四日台財稅第三六四四○號函謂：「．．．應由付息機構於付息時，按照所得稅法
  第八十八條、第八十九條、第九十二條．．．扣繳利息所得稅款，並以付息時債票
  持有人為『納稅義務人』」，既已肯認原告為所得稅法第八十八條之納稅義務人，
  即非營利事業所得稅查核準則第九十條第三款所指「扣繳他人之所得稅款」者。況
  所得稅法又無除外規定，自應可用以抵繳應納稅款；乃被告以實質課稅為由，否定
  原告為實際納稅義務人，進而否准其租稅抵稅權，顯然添加法律所無之限制，違反
  租稅法律主義，亦非適法。
五綜上所述，原處分（復查決定）自有可議，訴願決定，未予糾正，亦有疏漏，原告
  執以指摘，非無理由，爰將原處分及訴願決定均予撤銷，由被告另為適法之處分，
  以昭折服。
六據上論結，本件原告之訴為有理由，爰依行政訴訟法第九十八條第三項前段，判決
  如主文。
中　　　華　　　民　　　國　　九十一　　年　　　十　　　月　　　四　　　日
                            臺 北 高 等 行 政 法 院  第 一 庭
                                           審 判 長  法    官  王立杰
                                                     法    官  劉介中
                                                     法    官  黃本仁
右為正本係照原本作成。
如不服本判決，應於送達後二十日內，向本院提出上訴狀並表明上訴理由，如於本判
決宣示後送達前提起上訴者，應於判決送達後二十日內補提上訴理由書（須按他造人
數附繕本）。
中　　　華　　　民　　　國　　九十一　　年　　　十　　　月　　　七　　　日
                                                     書 記 官  姚國華
